【裁判字號】    95,簡上,57
【裁判日期】    950523
【裁判案由】    返還不當得利
【裁判全文】
臺灣臺北地方法院民事判決              95年度簡上字第57號
上  訴  人  甲○○
訴訟代理人  黃謙恩律師
被上訴人    乙○○
            丙○○
共      同
訴訟代理人  粘聰明律師
上列當事人間請求返還不當得利事件，上訴人對於中華民國94年
12月5日本院台北簡易庭94年度北簡字第34008號第一審判決提起
上訴，本院於中華民國95年5月9日言詞辯論終結，判決如下：
    主      文
原判決第一項關於命上訴人各給付被上訴人乙○○、丙○○超過
新台幣萬肆仟壹佰柒拾陸元本息部分，及該部分假執行之宣告
，暨訴訟費用之裁判均廢棄。
上開廢棄部分，被上訴人在第一審之訴駁回。
其餘上訴駁回。
第一、二審訴訟費用由上訴人負擔二十分之七，餘由被上訴人負
擔。
    事實及理由
一被上訴人主張：上訴人於民國89年4月25日經本院民事執行處
  拍賣取得坐落台北市○○區○○段2小段715號土地（下稱分割
  前715號土地，面積15平方公尺，權利範圍2分之1）及其上門
  牌號碼台北市○○路287巷14號2層建物（樓層面積各為11.57
  平方公尺，整編後為台北市○○區○○路289號，下稱系爭建
  物）所有權，伊等為分割前715號土地之共有人（權利範圍2分
  之1），兩造於90年間因分割共有物涉訟，嗣於90年5月4日成
  立調解，上訴人分得分割前715號土地北方2分之1，伊等則分
  得南方2分之1，並於90年9月5日辦理分割登記完畢，伊等分得
  土地為分割增加之715-1號，上訴人為分割後715號，自斯時起
  上訴人所有系爭建物即為無法律上原因占有伊等所有土地，受
  有相當於租金之不當得利，致伊等受有損害，爰依不當得利之
  法律關係請求上訴人返還自90年9月5日起按715-1號土地申報
  地價年息10%計算之不當得利。並聲明：(一)上訴人應各給付被
  上訴人乙○○、丙○○新台幣（下同）94,940元及自起訴狀繕
  本送達翌日起至清償日止，按年息5%計算之利息。(二)上訴人應
  自94年10月21日起，每月各給付被上訴人乙○○、丙○○1,78
  0元。
二上訴人則以：分割前715號土地於91年8月9日始分割登記由被
  上訴人分得715-1號土地，伊則分得分割後715號土地。伊未曾
  有租賃或使用收益處分被上訴人所有土地之事實，又伊取得系
  爭建物所有權時，該建物遭訴外人葉招蟬、黃金雄、吳武雄無
  權占有，伊乃訴請其等遷讓返還房屋，並於93年11月25日成立
  訴訟上和解，嗣執上開和解筆錄聲請強制執行，於94年1月31
  日經本院民事執行處執行騰空遷讓，於此之前伊並未占有使用
  系爭建物，自未受有利益，被上訴人請求伊返還不當得利與民
  法第179條規定要件並不相符等語置辯。
三原審為被上訴人部分勝訴之判決，判命上訴人應各給付被上訴
  人乙○○、丙○○44,055元及自起訴狀繕本送達翌日起算之法
  定遲延利息，上訴人並應自94年10月21日起每月各給付被上訴
  人乙○○、丙○○890元，被上訴人就敗訴部分並未聲明不服
  ，上訴人則提起上訴，並於本院上訴聲明：(一)原判決關於第1
  項部分及該部分假執行之宣告廢棄。(二)上開廢棄部分被上訴人
  在第一審之訴駁回。被上訴人答辯聲明：駁回上訴。
四兩造不爭執事項：
  (一)上訴人因拍賣於89年5月9日取得分割前715號土地及坐落其
    上系爭建物所有權。
  (二)兩造於90年5月4日在本院90年度北調字第80號請求分割共有
    物事件成立調解，將分割前715號土地、面積15平方公尺由
    北至南劃分為2等分，南方之1/2歸被上訴人所有，北方之1/
    2歸上訴人所有，並辦理分割登記完畢，被上訴人所有部分
    地號為715-1號，上訴人所有部分地號為分割後715號。
  (三)上訴人主張吳武雄、葉招蟬、黃金雄無權占有系爭建物而訴
    請其等遷讓返還，於93年11月25日在本院89年訴字第2474號
    民事事件成立訴訟上和解，黃金雄願將系爭建物第1層遷讓
    交還上訴人，吳武雄、葉招蟬願將系爭建物第2層遷讓交還
    上訴人，吳武雄、葉招蟬願將系爭建物第3層違建於和解成
    立同時按照現狀無條件讓與上訴人使用、收益及處分，上訴
    人其餘請求拋棄。
  (四)上訴人持上開和解筆錄聲請強制執行，經本院以93年度執字
    第43814號執行事件受理，債務人於94年1月31日將系爭建物
    遷讓返還上訴人，上訴人於同日向執行處表示債務人已自行
    搬遷，無強制執行之必要請求撤回執行。
  (五)上開事實為兩造所不爭執（見本院卷第72頁準備程序筆錄）
    ，並有調解程序筆錄（見原審卷第7、8頁）、電傳土地登記
    謄本（見原審卷第10頁）、複丈成果圖（見原審卷第25頁）
    、和解筆錄（見原審卷第27、28頁）、所有權狀（見原審卷
    第39、40頁）、土地登記第二類謄本（見本院卷第31、32、
    65頁）、本院執行命令（見本院卷第33頁）、執行筆錄（見
    本院卷第37、46頁）為證，足信為真實。
五按無法律上之原因而受利益，致他人受損害者，應返還其利益
  ，民法第179條定有明文。無權占有他人土地，可能獲得相當
  於租金之利益為社會通常之觀念，亦有最高法院61年台上字第
  1695號判例參照。蓋無權占有他人之土地，其所受利益為「使
  用」本身，相當之租金係原受利益依其性質不能返還時應償還
  之價額。本件上訴人所有系爭建物坐落被上訴人所有715-1號
  土地上並無正當權源，上訴人自受有使用該土地之利益，依上
  開說明，被上訴人請求上訴人返還相當於土地租金之不當得利
  ，洵為可取，上訴人辯稱伊於94年1月31日前並未現實占有系
  爭建物故未受有利益云云，尚無足採。
六第按不動產物權，依法律行為而取得設定、喪失、及變更者，
  非經登記，不生效力。因繼承、強制執行、公用徵收或法院之
  判決，於登記前已取得不動產物權者，非經登記，不得處分其
  物權，民法第758條、第759條分別定有明文。又民法第759條
  所謂因法院之判決，於登記前已取得不動產物權者，係指以該
  判決之宣告足生物權法上取得某不動產效果之力，恆有拘束第
  三人之必要，而對於當事人以外之一切第三人亦有效力者而言
  ，惟形成判決始足當之，不包含其他判決在內。最高法院65年
  台上字第1797號判例參照。經查，本件兩造固於90年5月4日在
  本院90年度北調字第80號請求分割共有物事件成立調解，惟分
  割前715號土地於90年9月5日調解分割出同小段715-1號土地，
  91年8月9日始調解分割共有物登記715號土地為上訴人所有，7
  15-1號土地為被上訴人共有，應有部分各1/2，此有土地登記
  謄本可稽（見本院第31、32、65頁），並有台北市建成地政事
  務所95年3月17日北市建地一字第09530375300號函足佐（見本
  院卷第75頁），揆諸上開說明，被上訴人根據該調解程序筆錄
  於91年8月9日辦畢所有權移轉登記後，始能取得所有權，於辦
  畢所有權移轉登記前，其等尚未取得715-1號土地之所有權，
  則被上訴人主張自90年9月5日起至91年8月8日止上訴人無權占
  用715-1號土地，應返還相當於租金之不當得利部分，難認有
  據。
七又按民法第821條規定，各共有人對於第三人，得就共有物之
  全部，為本於所有權之請求。所謂本於所有權之請求，係指民
  法第767條所規定之物權的請求權而言，至債權的請求權，則
  不在民法第821條規定之列，不當得利返還請求權為可分之金
  錢債權，各共有人得按其應有部分請求返還所受利益。再按建
  築基地之租金，依土地法第105條準用同法第97條第1項規定，
  以不超過申報價額年息10%為限，715-1號土地位於台北市○○
  區○○路，屬城市地方，自有上開規定之適用。其次，所謂土
  地價額係指法定地價而言，土地所有人依土地法所申報之地價
  為法定地價，除非土地所有權人未於公告期間申報地價者，才
  以公告地價80%為其申報地價，土地法第148條、土地法施行法
  第25條、平均地權條例第16條前段分別定有明文。經查，分割
  前715號土地91年7月之公告地價為每平方公尺71,200元，715-
  1號土地年93年1月之公告地價為每平方公尺71,200元，有台北
  市公告土地現值及公告地價查詢系統之公告現值及公告地價表
  可稽（見原審卷第34、35頁）。本院另審酌台北市萬華區係老
  舊社區，都市更新緩慢，商業發展沒落等情，認為系爭土地相
  當於租金之不當得利以該地申報總價額年息5%計算洵屬適當。
  準此，上訴人應給付各被上訴人自91年8月9日起至94年10月20
  日止相當於租金之不當得利34,176元〔71,200×80%×7.5×5%
  ×（3＋73/365）×1/2＝34,176〕，及自94年10月21日按月給
  付各被上訴人890元（71,200×80%×7.5×5%×÷12×1/2＝89
  0）。
八綜上所述，被上訴人本於不當得利之法律關係請求上訴人給付
  各被上訴人自91年8月9日起至94年10月20日止之不當得利34,1
  76元及自起訴狀繕本送達翌日即94年10月28日起至清償日止，
  按年息5%計算之利息，暨請求上訴人自94年10月21日起按月給
  付各被上訴人890元，為有理由，應予准許，逾此部分之請求
  ，則非有據，應予駁回。原審就超過上開應准許部分，為上訴
  人敗訴之判決並依職權為假執行之宣告，尚有未洽，上訴意旨
  就此部分指摘原判決不當，求予廢棄改判，為有理由。至於上
  開應准許部分，原審判命上訴人給付，並為假執行之宣告，核
  無違誤，上訴意旨，就此部分仍執陳詞，指摘原判決不當，求
  予廢棄，為無理由，應駁回其上訴。
九又本件事證已臻明確，兩造其餘攻擊防禦方法及未經援用之證
  據，經本院斟酌後，認為均不足以影響本判決之結果，爰不一
  一論述，併此敘明。
據上論結，本件上訴為一部有理由，一部無理由，依民事訴訟法
第436條之1第3項、第449條第1項、第450條、第79條、第85條第
1項前段，判決如主文。
中    華    民    國    95    年    5     月    23    日
                  民事第四庭審判長法  官  林麗玲
                                  法  官  黃柄縉
                                  法  官  劉又菁
以上為正本係照原本作成
本判決不得上訴
中    華    民    國    95    年    5     月    25    日
                                  書記官  楊勝欽


司法院資訊處製作；財團法人民間司法改革基金會備份。
